臺灣板橋地方法院民事判決　　　　　　100年度訴更一字第6號
原　　　告　王華興
訴訟代理人　王聰明律師
被　　　告　國勝企業股份有限公司
法定代理人　沃丘景
　　　　　　徐正義
　　　　　　鄭郁文
　　　　　　徐金吉
　　　　　　陳品娥 原名陳素.
　　　　　　甘錫琳
　　　　　　侯智仁
　　　　　　沈憲南
　　　　　　王裕悰
　　　　　　許俊傑
　　　　　　許應德
　　　　　　呂明川
上列當事人間確認委任關係不存在等事件，本院於民國100年12
月6 日言詞辯論終結，判決如下：
    主      文
確認原告與被告間監察人之委任關係不存在。
被告應向經濟部將原告監察人之登記辦理註銷變更登記。
訴訟費用由被告負擔。
    事實及理由
壹、程序事項：
一、按解散之公司除因合併、分割或破產而解散外，應行清算；
    解散之公司，於清算範圍內，視為尚未解散；公司經中央主
    管機關撤銷或廢止登記者，準用前開法文之規定；（股份有
    限公司）之清算，以董事為清算人，但本法或章程另有規定
    或股東會另選清算人時，不在此限；公司之清算人，在執行
    職務之範圍內，為公司負責人，公司法第24條、第25條、第
    26 條 之1 、第322 條第1 項、第8 條第2 項分別定有明文
    。經查，本件被告公司經經濟部於民國82年12月30日以經（
    82）商字第232282號函命令解散（於83年2 月16日經（83）
    商202604號撤銷登記），有經濟部83年2 月16日經（83）商
    202604號函影本1 紙在卷可稽（見本院99年度訴字第230 號
    卷第7 頁），且被告公司章程並未有規定清算人人選，其股
    東會亦未另行選清算人，則依前揭公司法第322 條第1 項前
    段規定，應以董事全體為清算人。又被告公司之董事陳慶三
    、林雲、謝振南已分別於91年12月25日、91年7 月12日、94
    年1 月13日死亡，吳全昌則已經本院99年度訴字第230 號判
    決確認與被告公司間董事委任關係不存在確定，亦有戶籍謄
    本、民事判決暨確定證明書影本在卷可憑（見本院100 年度
    訴字第1230號卷第31至35頁），其餘董事即沃丘景、徐正義
    、鄭郁文、徐金吉、陳品娥（原名陳素娥）、甘錫琳、侯智
    仁、沈憲南、王裕悰、許俊傑、許應德、呂明川既仍經主管
    機關即經濟部登記為被告公司之董事（見後述被告公司變更
    登記事項卡所載），自應認其等為本件訴訟被告公司之法定
    代理人。至被告公司法定代理人王裕悰、沈憲南、鄭郁文、
    甘錫琳、侯智仁、呂明川雖分別具狀表示其等已將被告公司
    股份轉讓或已請辭被告公司董事一職，並非被告公司之法定
    代理人云云，然其等既尚未向主管機關辦理變更登記，依公
    司法第12條規定，自不得以該事項對抗原告，附予敘明。
二、次按訴狀送達後，原告不得將原訴變更或追加他訴。但請求
    之基礎事實同一，或擴張或減縮應受判決事項之聲明者，不
    在此限，民事訴訟法第255 條第2 項第2 款、第3 款分別定
    有明文。查本件原告起訴時訴之聲明原為：(一)鈞院99年度訴
    字第230 號確定判決應予撤銷。(二)確認原告與被告間監察人
    及清算人之委任關係不存在。(三)被告應向經濟部辦理原告之
    監察人登記註銷變更登記。嗣於100 年12月6 日言詞辯論期
    日撤回訴之聲明第1 項，並將聲明第2 項變更為：確認原告
    與被告間監察人委任關係不存在，核原告所為訴之聲明第1
    項之撤回請求已經被告公司同意，且其聲明第2 項之變更屬
    請求之基礎事實同一，並為減縮應受判決事項之聲明，揆諸
    前揭規定，應予准許。
三、再按確認法律關係之訴，非原告有即受確認判決之法律上利
    益者，不得提起之，民事訴訟法第247 條第1 項前段定有明
    文。又法律關係之存否不明確，致原告在私法上之地位有受
    侵害之危險，而此危險得以對於被告之確認判決除去之者，
    即得依民事訴訟法第247 條之規定提起確認之訴，亦有最高
    法院52年臺上1922號判例意旨可資參照。經查，原告主張其
    已約於92年間票據經拒絕往來，依公司法第216 條第4 項準
    用同法第30條第5 項規定，即已當然解任被告公司之監察人
    一職，然為被告公司所否認，且被告公司迄未為變更登記，
    則兩造間是否仍存有監察人委任關係即有不明確情形，且攸
    關原告對被告公司是否有身為監察人之權利義務關係，原告
    在法律上之地位有不安之狀態存在，而此種法律上地位不安
    之狀態，當得以確認判決加以除去，是本件訴訟自有確認利
    益。
貳、實體事項：
一、原告主張：原告約於79年間，因與被告公司原董事長沃秋景
    認識，而由沃秋景請託出任被告公司監察人，惟被告公司不
    久即倒閉，據聞由最大股東吳全昌出任董事長，被告公司倒
    閉至今已近20年。又依公司法第216 條第4 項準用同法第30
    條第5 項規定：「使用票據經拒絕往來尚未期滿者，不得充
    任監察人，已充任者，當然解任」，原告約於92年間票據即
    經拒絕往來，故於當時已當然解任被告公司之監察人，原告
    既有法定解職原因，是被告公司自應負向經濟部辦理註銷監
    察人變更登記之義務，爰起訴請求確認原告與被告公司間監
    察人委任關係不存在等語。併為聲明：如主文第1 、2 項所
    示。
二、被告公司法定代理人王裕悰、沈憲南均以：伊已將所持有之
    被告公司股份轉讓而解任董事職位，故原告將其等列為被告
    公司法定代理人，尚有誤會等語置辯。被告公司法定代理人
    呂明川、呂全昌則均以：鈞院前案99年度訴字第230 號確定
    判決認定原告縱使有票據拒絕往來之情形，仍然為被告公司
    之監察人，並無當然解任之情形，是原告提起本件確認訴訟
    ，有違前案確定判決之意旨，並無理由，且原告有無重複提
    起確認委任關係不存在訴訟之情事，亦非無疑等語置辯。被
    告公司法定代理人鄭郁文、侯智仁則均以：伊已請辭被告公
    司董事一職，是伊並非被告公司法定代理人，對被告公司是
    否有委任原告擔任監察人一節不詳等語置辯。均併為答辯聲
    明：原告之訴駁回。
三、原告主張其與被告公司間監察人委任關係不存在，應由被告
    公司向經濟部將原告監察人之登記辦理註銷變更登記等語，
    則為被告公司法定代理人呂明川、呂全昌所否認，並以前開
    情詞置辯。是本件應審究者為：(一)本件訴訟是否就已確定之
    訴訟標的更行起訴？(二)原告與被告公司間監察人委任關係是
    否存在？
四、關於本件訴訟是否就已確定之訴訟標的更行起訴部分：
  (一)按「除別有規定外，確定之終局判決就經裁判之訴訟標的，
    有既判力」，民事訴訟法第400 條第1 項定有明文。又訴訟
    標的於確定之終局判決中經裁判者，依（舊）民事訴訟法第
    399 條第1 項規定，當事人固不得就該法律關係更行起訴，
    惟此係指確定終局判決所裁判之訴訟標的，與更行起訴之法
    律關係相同者而言，若更行起訴之法律關係，與確定判決所
    裁判之訴訟標的，僅有因果關係，則二者並非相同，即無該
    條項之適用，最高法院著有51年台上字第1041號判例可資參
    照。
  (二)經查，本院99年度訴字第230 號確認委任關係不存在事件，
    係第三人吳全昌請求確認其與被告公司間董事及清算人委任
    關係不存在，經法院審理結果，確認第三人吳全昌與被告公
    司間董事委任關係不存在，判決第三人吳全昌部分勝訴確定
    （就兩造間清算人委任關係部分判決第三人吳全昌敗訴確定
    ），有前揭民判決暨確定證明書影本附卷可佐（見本院卷第
    31至36頁），而本件訴訟標的則係原告請求確認其與被告公
    司間監察人委任關係不存在，二者訴訟標的並不相同，自無
    本件訴訟標的為確定判決之效力所及之情事。被告公司法定
    代理人吳全昌、呂明川抗辯：前案（即本院99年度訴字第
    230 號民事判決）確定判決關於原告主張已非監察人部分已
    經認定不可採信，原告有無重複提起確認委任關係不存在訴
    訟之情事，亦非無疑云云，自非可採。
五、關於原告與被告公司間監察人委任關係是否存在部分：
  (一)按原公司法第30條原規定：「有左列情事之一者，不得充經
    理人，其已充任者，解任之，並由主管機關撤銷其經理人登
    記：…五、有重大喪失債信情事，尚未了結或了結後尚未逾
    二年者。」嗣於90年11月12日修正（同年月14日生效）為：
    「有左列情事之一者，不得充經理人，其已充任者，當然解
    任：…五、使用票據經拒絕往來尚未期滿者。」此項規定依
    同法第216 條第4 項規定於監察人準用之。是在公司法90年
    11月14修正生效之前，監察人使用票據經拒絕往來，於修正
    生效後尚未期滿者，應準用修正後之公司法第30條第5 款規
    定，其監察人當然解任。
  (二)經查，原告主張之上開事實，業據提出被告公司變更登記事
    項卡影本1 份為證（見本院100 年度訴字第1230號卷第23至
    26頁），且經本院向台灣票據交換所函查結果，原告於90年
    6 月22日業經該所公告拒絕往來，93年6 月22日始經該所依
    規定解除拒絕往來，亦有台灣票據交換所100 年11月15日台
    票總字第1000004814號函在卷可稽（見本院卷第69頁），可
    見原告雖經經濟部登記為被告公司之監察人，惟其有公司法
    第216 條第4 項準用修正後同法第30條第5 款規定，即使用
    票據經拒絕往來尚未期滿之當然解任情形，應屬無疑。
六、從而，原告請求確認其與被告公司之監察人委任關係不存在
    及被告公司應向經濟部辦理註銷原告為被告公司監察人之變
    更登記，為有理由，應予准許。
七、據上論結，本件原告之訴為有理由，依民事訴訟法第78條，
    判決如主文。
中    華    民    國   100    年    12    月    20    日
                  民事第一庭    法  官  高文淵
以上正本係照原本作成
如對本判決上訴，須於判決送達後20日之不變期間內，向本院
提出上訴狀。
中    華    民    國   100    年    12    月    20    日
                                書記官  黃瀅螢